【裁判字號】    89,上易,1735
【裁判日期】    890605
【裁判案由】    業務侵占等
【裁判全文】
臺灣高等法院臺中分院刑事判決                  八十九年度上易字第一七三五號
    上  訴  人  臺灣臺中地方法院檢察署檢察官
    上  訴  人
    即  被  告  丙○○
    選任辯護人  王庭鴻
    被      告  甲○○
    選任辯護人  李春生
右上訴人等因被告丙○○、甲○○偽造文書等案件，不服臺灣臺中地方法院八十九年
度易字第四○九號，中華民國八十九年六月五日第一審判決（起訴案號：臺灣臺中地
方法院檢察署八十七年度偵字第二六九五五號），提起上訴，本院判決如左：
      主  文
上訴駁回。
      事實及理由
一、本案經本院審理結果，認第一審判決認事用法及量刑暨諭知緩刑均無不當，應予
    維持，並引用第一審判決書記載之事實、證據及理由（如附件）。
二、上訴人即檢察官以被告等對於系爭土地所有權，仍不回復原狀，顯見其等犯後態
    度不佳，諭知緩刑，顯欠允當，被告丙○○及其母親乙○○○將系爭土地由被告
    丙○○名下移轉為被告甲○○所有，且乙○○○先稱立人建設公司財務困難，為
    維護立人建設公司之財產而為移轉，後稱係公司股東開會協議將系爭土地歸其所
    有，前後矛盾，渠等共同侵占犯行，灼然甚明，原審未認定被告丙○○共同侵占
    ，殊有不當，而被告甲○○已坦承知悉沒有買賣，有財產會過戶進來，既知沒有
    買賣之事實，仍提供身分證影本及印章予其母親辦理過戶登記，縱其未親至代書
    處辦理過戶手續，亦難謂其無犯意聯絡，行為分擔之共犯關係，原審未注意審酌
    及此，諭知被告甲○○無罪，顯屬不當等語，然查犯罪事實應依證據認定之，無
    證據不得推定其犯罪事實，不能證明被告犯罪或其行為不罰者，應諭知無罪之判
    決，刑事訴訟法第一百五十四條、第三百零一條第一項分別定有明文，又事實之
    認定，應憑證據，如未能發現相當證據，或證據不足以證明，自不能以推測或擬
    制之方法，以為裁判基礎，最高法院著有四十年臺上字第八十六號、三十年上字
    第一八三一號判例可資參照。經查臺中縣沙鹿鎮○○○段埔子小段第九七七地號
    、九七七－六一地號二筆土地之移轉登記事宜，係乙○○○、丁○○商議後，委
    託代書沈武雄辦理，而被告丙○○因係上開二筆土地之名義上所有權人，渠等始
    通知被告丙○○出面，是被告丙○○顯非主動欲辦理本件移轉登記者；又被告丙○○雖知上開買賣為不實，惟因其僅係名義上所有權人，丁○○又係其母，其依
    丁○○之指示配合辦理過戶，尚符常情，非必知悉丁○○與乙○○○過戶上開二
    筆土地之目的；另觀丁○○於偵查中供訊：伊因發生財務困難，伊擔心登記於丙○○名下之上開二筆土地受牽連，乃與乙○○○商議，決定將上開二筆土地過戶
    予乙○○○之子甲○○名下，而丙○○都依伊所言，渠對此並無概念，亦不管此
    事等語（見偵查卷第六五頁背面、第六六頁筆錄），乙○○○於偵查中供述：上
    開土地係立人建設公司的財產，告訴人等係立人建設公司股東，因丙○○有財務
    危機，伊為保護公司之財產，才斷然決定將上開土地改登記在甲○○名下，伊並
    無私心，告訴人等要上開土地，隨時可以處理，伊沒有意見，況上開土地改登記
    為甲○○名下後，並未持往抵押借款等語（見偵查卷第六六頁背面、第六七頁筆
    錄），固與乙○○○嗣於原審八十九年三月十六日審理時所稱因丁○○積欠其債
    務，乃以上開土地過戶抵債等語，及與丁○○於原審八十九年五月二十三日審理
    時所稱乙○○○因認立人建設公司股東於八十七年四月二十二日開會時，已協議
    將上開二筆土地分歸其所有，乃找代書辦理過戶等語不符，惟尚不能由丁○○、
    乙○○○二人供詞前後歧異即認定被告丙○○、甲○○確知本件辦理移轉登記之
    真實原因，且亦足以證明係由丁○○與乙○○○決定上開二筆土地之過戶，至於
    過戶之真正目的究係如何，應僅丁○○與乙○○○始知悉，本件告訴人等與被告
    甲○○母親乙○○○及被告丙○○母親丁○○係於六十七年合夥購地建屋（詳告
    訴人庚○○八十七年十二月十七日偵訊筆錄），當時被告甲○○年僅十四歲，告
    訴人辛○、庚○○、己○○、戊○○於本院亦陳述就前揭二筆土地等開始合夥建
    屋及後來協調時，被告等均未參加，有本院八十九年九月十四日訊問筆錄可參，
    本件告訴人等與被告甲○○母親乙○○○一開始合夥及嗣後合夥人間發生爭端而
    協調，被告等既均未參加，亦無其他事證證明被告二人就告訴人等與乙○○○、
    丁○○之間之合夥事宜有所了解，且告訴人等就前揭合夥之二筆土地亦確有借用
    第三人名義登記之情形（即於六十八年四月十二日登記非合夥人丙○○持有十二
    分之二，歷經分割、合併，於八十二年登記為丙○○持有全部），顯不能認被告
    等就前揭二筆土地是否得辦理移轉登記為被告甲○○名義有所了解，既無犯罪故
    意，自不能以侵占罪相繩，又就使公務員登載不實部分，被告甲○○堅決否認有
    此犯行，並以其母乙○○○表示立人建設公司之土地要解決，要過戶至伊名下，
    伊因相信母親所言，並未進一步瞭解詳情，對於產權移轉登記之事，並未參與等
    語。經查丁○○、乙○○○係主導上開二筆土地過戶之人，已如前述，被告甲○○雖係上開二筆土地之名義上承買人，惟據證人沈武雄、林秋美證述被告甲○○
    於本件買賣過戶過程中均未出面，其身分證件係由乙○○○提出等語（見偵查卷
    第六一頁背面及原審八十九年三月十六日、同年五月二十三日審判筆錄），是被
    告甲○○顯未親自參與本件過戶；且因被告甲○○係乙○○○之子，乙○○○單
    純借用被告甲○○名義登記為所有權人，而未明確告知究係以何原因辦理過戶，
    非無可能，此觀乙○○○於原審八十九年三月十六日審理時供述：伊僅簡單告訴
    甲○○要過戶土地給他，而其證件都放在家裡，伊持其證件交付代書等語亦明；
    本件被告甲○○固明知無買賣，然必須伊亦明知本件係以買賣為登記原因，始能
    論以使公務員登載不實罪，既無事證證明其明知乙○○○及丁○○竟以買賣為登
    記原因，自不能認有此犯罪故意，另上訴人即被告丙○○辯稱其不了解登記原因
    云云，然查證人即受任辦理上開移轉登記之代書沈武雄及其妻林秋美已於偵訊及
    原審證述：本件過戶係乙○○○、丁○○委託辦理，因上開二筆土地名義上之所
    有權人係丙○○，伊有告知渠二人需丙○○出面表示同意始可辦理，嗣丙○○出
    面表示上開二筆土地要過戶予乙○○○指定之人，且其有於辦理過戶時在場，而
    以買賣為原因及其價款交付方法均係丁○○、乙○○○雙方約定等語（見偵查卷
    第六一頁背面、第六二頁及本院八十九年三月十六日、同年五月二十三日審判筆
    錄），另同案被告乙○○○、丁○○亦均供承並未實際支付上開買賣價金，則上
    開買賣所有權移轉契約書、土地登記申請書之填載內容即有不實，被告丙○○既
    於辦理過戶時在場，且提供相關身分證件、印章等憑以辦理，並知上開移轉登記
    之原因，並非實際買賣，竟仍與其母丁○○及乙○○○委託不知情之沈武雄、林
    秋美，填製不實之上開買賣所有權移轉契約書、土地登記申請書等，持向臺中縣
    清水地政事務所辦理，致使該地政事務所不知情之公務員登載於職務上所掌之土
    地登記簿上，自足以生損害於該地政事務所對於上開土地管理之正確性及合夥人
    辛○、庚○○、己○○等人之權益，是被告丙○○上開所辯，應係事後卸責之詞
    ，不足採信，原審據此論罪科刑，自無不當，又被告丙○○前未曾受有期徒刑以
    上刑之宣告，有檢察署刑案資料查註紀錄表及臺灣高等法院被告全國前案紀錄表
    在卷足稽，依刑法第七十四條第一款規定，受二年以下有期徒刑、拘役、罰金之
    宣告，且前未曾受有期徒刑以上刑之宣告，認為以暫不執行為宜者，得宣告二年
    以上，五年以下緩刑之宣告，是原審判決併宣告被告丙○○緩刑二年，於法亦無
    不合，綜核上情，本案原審就被告丙○○部分以使公務員登載不實罪論罪科刑，
    並諭知緩刑二年，及就被告甲○○部分諭知無罪，於法均無不合，公訴人及被告
    丙○○執持前詞上訴均無理由，應予駁回。
三、據上論斷，應依刑事訴訟法第三百七十三條、第三百六十八條，判決如主文。
本案經檢察官朱朝亮到庭執行職務。
中      華      民      國    八十九    年      十  月     十八     日
                                  臺灣高等法院臺中分院刑事第五庭
                                        審判長法  官  吳  火  川
                                              法  官  郭  同  奇
                                              法  官  姚  勳  昌
右正本證明與原本無異。
不得上訴。
                                              書記官  陳  如  慧
中      華      民      國    八十九     年      十     月     二十     日
                                                                        Ｃ


司法院資訊處製作；財團法人民間司法改革基金會備份。
